【裁判字號】    97,上訴,1030
【裁判日期】    970730
【裁判案由】    偽造有價證券等
【裁判全文】
臺灣高等法院高雄分院刑事判決        97年度上訴字第1030號
上  訴  人
即  被  告  甲○○
                    （另案於臺灣臺中監獄臺中分監執行中）
選任辯護人  郭國益律師
上列上訴人因偽造有價證券等案件，不服臺灣高雄地方法院96年
度易字第3178號中華民國97年4 月9 日第一審判決（起訴案號：
臺灣高雄地方法院檢察署96年度偵字第24640 號），提起上訴，
本院判決如下：
    主  文
原判決撤銷。
甲○○連續犯詐欺取財罪，累犯，處有期徒刑貳年。
    事  實
一、甲○○前於民國89年間因重利案件，經臺灣高雄地方法院判
    處有期徒刑4 月確定，甫於89年6 月7 日易科罰金執行完畢
    ，仍不知悔改，竟基於意圖為自己不法所有之概括犯意，(一)
    先於93年12月間，向乙○○佯稱欲承攬其所有房屋之裝潢，
    並會同不知情之裝潢師蘇俊吉，至乙○○位於高雄市○○路
    406 號12樓之1 之房屋丈量，使乙○○誤認蘇俊吉為甲○○
    之員工，而同意由甲○○承攬上開房屋之裝潢，並於93年12
    月5 日在高雄縣鳥松鄉○○路81之11號3 樓甲○○住處給付
    新臺幣（下同）10萬元予甲○○作為承攬契約之頭期款，甲
    ○○為取信於乙○○，當場以其別名「馮有彬」名義開立10
    萬元之本票予乙○○作為擔保，且承前詐欺之概括犯意再告
    知乙○○另須40萬元購買材料開工，乙○○不疑有他，遂於
    95年12月8 日依甲○○之指示，匯款40萬元至甲○○妻子賴
    妍婷之帳戶，甲○○於收受上開金錢後，仍開立以其別名「
    馮有彬」名義金額40萬元之本票予乙○○供作擔保（上開2
    張本票明細詳如附表一所示），其後因甲○○之建議，乙○
    ○原訂裝潢之房屋即改為位於高雄市○○路426 巷3 號3 樓
    其所有之另一棟房屋，甲○○乃再會同不知情之裝潢師蘇俊
    吉至上開房屋丈量，丈量完成並繪好圖後，蘇俊吉乃將圖交
    由甲○○轉交予乙○○，嗣因蘇俊吉要求乙○○給付上開德
    明路房屋裝潢開工之款項，乙○○心生懷疑乃與甲○○聯絡
    ，始知蘇俊吉並非甲○○之員工，隨後並查知「馮有彬」亦
    非甲○○之本名，始知遭甲○○詐騙。(二)於94年1 月底至2
    月初間，甲○○明知自己已無支付能力，且可得而知其由姓
    名年籍不詳之成年人處取得之如附表二所示之支票均係空頭
    支票（俗稱芭樂票），亦即該等支票係專門出售他人供任意
    開票，帳戶內並無足夠金額兌現，隨時有跳票及使持票人無
    法取得票款之可能，仍意圖為自己不法之所有，承前詐欺之
    概括犯意，向乙○○佯稱農曆年將屆須發給員工年終獎金等
    為由，持如附表二編號1 、2 、3 所示之支票3 張，陸續向
    乙○○借款170 萬元，致乙○○陷於錯誤，而總共交付170
    萬元之款項予甲○○，惟前揭支票，屆期提示均不獲兌現。
    經乙○○與甲○○聯絡後，甲○○向乙○○保證將負責到底
    ，並為取信於乙○○，乃於95年2 月間，將上揭3 張支票取
    回，並再交付如附表二編號4 所示之支票予乙○○作擔保，
    惟屆期仍不獲兌現，乙○○始知受騙。
二、案經告訴人乙○○訴由高雄市政府警察局楠梓分局移送臺灣
    高雄地方法院檢察署檢察官偵查起訴。
    理  由
壹、證據能力部分：
一、按被告以外之人於審判外之言詞或書面陳述，除法律有規定
    者外，不得作為證據；又被告以外之人於審判外之陳述，雖
    不符刑事訴訟法第159 條之1 至第159 條之4 之規定，而經
    當事人於審判程序同意作為證據，法院審酌該言詞陳述或書
    面陳述作成時之情況，認為適當者，亦得為證據，刑事訴訟
    法第159 條第1 項、第159 條之5 定有明文。本判決所引用
    各項證據資料（詳後引證據）之證據能力，除告訴人乙○○
    於警詢之陳述外，檢察官、被告及辯護人就本判決所引用其
    他審判外之言詞或書面陳述，知有刑事訴訟法第159 條第1
    項不得為證據之情形，均表示無意見等語（見本院卷第66至
    69頁），而未於言詞辯論終結前聲明異議，本院審酌上開證
    據資料作成時之情況，並無任何違法取證之不適當情形，以
    之作為證據使用係屬適當，自得採為認定事實之證據。
二、次按被告以外之人（包括證人、鑑定人、告訴人、被害人及
    共同被告等）於檢察事務官、司法警察官或司法警察調查中
    所為之陳述，與審判中不符時，其先前之陳述具有較可信之
    特別情況，且為證明犯罪事實存否所必要者，得為證據，刑
    事訴訟法第159 條之2 定有明文。是被告以外之人於司法警
    察（官）調查中所為之陳述，依刑事訴訟法第159 條第1 項
    規定，係屬傳聞證據，原則上無證據能力，惟如該陳述與審
    判中不符時，其先前之陳述具有較可信之特別情況，且為證
    明犯罪事實存否所必要者，依同法第159 條之2 規定（即刑
    事訴訟法第159 條第1 項所指之「除法律有規定者外」），
    始例外認為有證據能力；如該陳述與審判中相符時，因該陳
    述並不符合刑事訴訟法第159 條之2 有關傳聞例外之規定，
    故不得作為認定本案犯罪事實有無之證據。此時，當以其於
    審判中之陳述作為證據。查告訴人乙○○於警詢中，就被告
    如何對其詐欺事實之陳述，核與審判中之陳述大致相符。準
    此，依前開說明，告訴人乙○○於警詢中之陳述，並不符合
    刑事訴訟法第159 條之2 有關傳聞例外之規定，不得作為認
    定本案犯罪事實有無之證據，並無證據能力。
貳、實體部分：
一、訊據上訴人即被告甲○○矢口否認有何詐欺取財犯行，辯稱
    ：50萬元的部分與裝潢的部分是沒有關係的，當初伊有在玩
    地下期貨指數，乙○○說她有一筆錢請伊幫忙操作，伊就主
    動寫了2 張本票給她，是有裝潢這件事情，是伊帶蘇俊吉給
    乙○○的，去丈量之後伊就不干涉，所謂價碼的問題是他們
    自己去談的，後來第一個案子沒有做，隔年2 月乙○○又買
    一個新的房子，還是透過伊請蘇俊吉去丈量估價，價碼、付
    款方式、簽約伊都不知道；第二部分借錢是伊開店，因為營
    運不是很正常，就陸陸續續向乙○○調借，那些票是伊贏地
    下期指後地下期指盤口給伊的票，借錢本來都是口頭上借，
    後來拿到票就拿給乙○○，讓她可以取款，多的就先放在乙
    ○○那裡，伊有需要再拿，後來盤口都跳票，伊有跟乙○○
    說沒有關係，伊開本票給她，伊跟她借了160 多萬，想說整
    數170 萬元，加上前面的50萬元，再加上她要伊付的利息20
    萬利息，後來伊補開19張每張10萬元的本票給她，所以總共
    開了240 萬元的本票給乙○○，伊並無詐欺之意圖及行為云
    云。
二、經查：
  (一)就告訴人乙○○93年底因房屋裝潢之事而交付50萬元予被告
    一節，業據證人乙○○於原審證稱：「（問：93年12月份的
    時候是否有委託被告要來幫你的高雄市○○路406 號12 樓
    之1 的房屋來裝潢？）有，他說蘇俊吉是他的人。」、「（
    問：在去丈量之前是否認識蘇俊吉？）不認識，是在丈量的
    時候第一次看到的。」、「（問：被告有介紹蘇俊吉是他的
    員工嗎？）是的，他的具體說法是說蘇俊吉是他的人。」、
    「（問：之後是否還有委託被告要裝潢另外德明路426 巷3
    號3 樓的房屋？）當時覺得壽豐路的房子不適合我住，所以
    想把之前的約定轉到這個房子。」、「（問：你是後來要裝
    潢那個房子？）德民路426 巷3 號3 樓的房子，我是要把壽
    豐路要裝潢的契約轉到這個房子。」、「（問：是否壽豐路
    的房屋就不裝潢了？）是的，被告說在做裝潢的時候不能住
    在那裡，所以我就去找了附近的一個房子，我就想說裝潢這
    個新的房子，這個房子就是德民路426 巷3 號3 樓的房子。
    」、「（問：你總共付了50萬元給被告，這50萬元是否都是
    要裝潢的費用？）是的。」、「（問：從付50萬元的時候你
    都一直以為這個房屋的裝潢是由被告來承攬，蘇俊吉是被告
    的員工？）是的。」、「（問：你有無在投資地下期指？）
    我沒有。」、「（問：被告說那50萬元是你請他投資地下期
    指的錢，你有無意見？）我沒有投資過，所以我也不知道地
    下期指要怎麼投資。」、「（被告問：去旗山的時候你拿10
    萬、40萬元給我的時候是12月份，當時尚未買房子何來裝潢
    費用？）我剛才已經回答有關裝潢一開始的時候是估壽豐路
    的，鈞院可以問蘇俊吉是否有去壽豐路做丈量，當時說壽豐
    路裝潢起來要150 萬元，我覺得不划算，被告建議我去找一
    個比較小的房子，我也覺得這個建議不錯。」等語明確（見
    原審卷第62至63、66至67、70頁）。核與證人蘇俊吉於偵查
    中證稱：「（問：是否跟告訴人簽約作裝潢？）是。在93年
    底被告跟我說告訴人要裝潢房子，我們三人一起到壽豐路現
    場去丈量。後來又聽被告說德明路是告訴人剛買的房子也要
    做裝潢，我們三人又一起去丈量。我規劃好後有拿圖給被告
    看，被告說會拿圖給告訴人，告訴人看過後，我又照著告訴
    人的要求修改，並寫了2 張估價單，我估了約1 百多萬，交
    給被告，再由他們二人私下談。就去德明路準備要開工，工
    程約一、二個星期後要請頭期款，透過被告向告訴人請款，
    告訴人交被告支票，有交給我，有領到錢。」等語（見偵查
    卷第45頁）；及其於原審證稱：「（問：你有無去高雄市○
    ○路及楠梓德民路楊小姐的房子去丈量、裝潢？）有去丈量
    。」、「（問：是否是為了裝潢去丈量？）是的。」、「（
    問：去壽豐路406 號12樓之1 的房屋是被告帶你一起去的嗎
    ？）是的。」、「（問：你是否知道被告是做什麼的？）不
    瞭解。」、「（問：被告是否是與你同行做裝潢的？）不知
    道。」、「（問：為何被告會帶去你那邊丈量？）我之前在
    澄清湖那邊有裝潢一個房子，我有幫被告家裝潢，後來到壽
    豐路、德民路的部分是被告好意帶我去丈量裝潢的。」、「
    （問：去壽豐路的時候有無碰過楊小姐？）有。」、「（問
    ：你不認識楊小姐，去壽豐路的時候被告有無介紹你是他的
    什麼人？）不清楚，我是第一次與楊小姐認識，是被告帶我
    去丈量的，去的時候我與楊小姐見面也沒有聊到什麼。」、
    「（問：剛才楊小姐說被告介紹你與他認識的時候，被告有
    說蘇俊吉是他的人，以楊小姐的認知認為你就是他的員工？
    ）被告應該有這麼說所以楊小姐才會這麼認為。」、「（問
    ：後來壽豐路沒有裝潢改去裝潢德民路，在洽談當中你有無
    與楊小姐談到金額的問題，或者只有談到裝潢設計的問題？
    ）壽豐路去一次丈量一次之後就沒有了，德民路也是帶我去
    丈量，丈量完楊小姐剛開始的時候先與被告談的，裝潢工程
    是被告與楊小姐的比較多，我是透過被告得知要裝潢的內容
    ，我沒有與楊小姐談到價錢的問題，我有開估價單給被告，
    估價單好像是1 百多萬元，詳細金額忘記了。」、「（問：
    你後來為何與楊小姐94年2 月23日訂了一張契約書？）應該
    是說楊小姐有發覺被告後來好像不太對，我是單純做楊小姐
    的工程，付款都是楊小姐付款給我的。我請款都是向楊小姐
    請款的，楊小姐與被告之前的金錢糾紛我都不知道，因為要
    讓工程做一個比較完善的結束，當時訂約的時候已經快要結
    束工程了，當時被告有開一張14萬元的票給我，那張票也跳
    票了，後來我與楊小姐聊天之中楊小姐也談到被告有跟他借
    錢之後跳票，我就把我14萬元的事情也跟楊小姐說，後來楊
    小姐就與被告比較沒有再見面，被告也沒有管裝潢的事情了
    。」、「（問：楊小姐有無跟你提過他為了裝潢房子付了50
    萬元的工程款給被告？）聊天之中有聽過她談到。」、「（
    問：被告有無當你的面向楊小姐介紹你是他的人嗎？）最早
    是被告帶我去與楊小姐認識，被告有口頭說『這是我們裡面
    的人，是施工的人』（意思就是說介紹我是他的人）。」、
    「（問：你當時聽到被告說你是他的人你有沒有覺得奇怪？
    ）那個時候與楊小姐第一次見面，我聽到他這樣說我是認為
    被告可能比較有主導權。」等情大致相符（見原審卷第73至
    76、79頁），可知於93年12月時被告確有與證人蘇俊吉一起
    至告訴人新買之高雄市○○路之房屋丈量，當時被告向告訴
    人介紹蘇俊吉時，確有向告訴人表示蘇俊吉是「我們裡面的
    人」，及其後欲裝潢之房屋改至德明路時，被告仍與證人蘇
    俊吉一起至告訴人之房屋丈量，而由被告介紹證人蘇俊吉之
    方式，及裝潢價格係由證人蘇俊吉報予被告後，被告再向告
    訴人告知，最初款項並係由告訴人交予被告後，被告再轉交
    予證人蘇俊吉等情況，足以證明被告顯有要讓告訴人認為證
    人蘇俊吉為伊員工之意，且告訴人及證人蘇俊吉都認為最初
    是被告與告訴人簽訂裝潢承攬契約，告訴人才先後交付裝潢
    款項10萬元及40萬元，參以告訴人已證稱其沒有投資過地下
    期指，故被告辯稱93年12月時告訴人所交付之50萬元是要投
    資地下期指，與裝潢的部分沒有關係云云，核與事實不符，
    顯係被告卸責之詞，不足採信。
  (二)被告於93年12月既係以裝潢名義前後共收受告訴人50萬元款
    項，已如上述，而被告收受共50萬元之裝潢款項後，卻否認
    該50萬元係裝潢款，反以告訴人係要伊代為操作地下期指等
    由推卸契約及還款責任，可知被告自始就無為告訴人裝潢房
    屋之意，惟被告卻先以提供意見、要與告訴人訂立裝潢房屋
    之承攬契約而帶同不知情之蘇俊吉前去為告訴人丈量、及故
    意用會使人誤會蘇俊吉是伊員工方式介紹蘇俊吉，讓告訴人
    誤認被告真係從事裝潢工作者而先後交付裝潢款項共50萬元
    後，再藉詞代為操作地下期指虧損為由，吞占該款，顯見被
    告收受該50萬元之款項有為自己不法所有之意圖，並有施用
    詐術之行為，被告該等行為自已構成詐欺取財罪無疑。
  (三)再查就被告於94年農曆春節前曾以3 張客票向告訴人借款17
    0 萬元部分，被告就有該等借款並不爭執，僅辯稱其係因開
    店才向告訴人借款，後來因玩地下期指有贏錢，自地下期指
    盤口處取得支票後交給被告，該等客票後來跳票以後，其有
    用另1 張客票向告訴人換回該3 張客票，並開了190 萬元本
    票給告訴人云云。惟查就被告係以何種名義向告訴人借款，
    業據告訴人於原審證稱：「（問：在94年1 月份的時候被告
    是否有拿3 張支票來向你借款170 萬元？）是的，當時是在
    過農曆年前，他說要發手下工人的年終獎金，他手上的票尚
    未到期，希望能夠先跟我預支錢發年終獎金他說那些員工就
    是幫我裝潢的員工，我想讓工程做的更好我就借給他，有超
    出裝潢費用的部分，他就把手上的票交給我做抵押。」、「
    （問：被告有說那些票是什麼樣的票嗎？）他說是客戶給他
    的票，他說是鐵票沒有人敢倒他的。」、「（問：你所說的
    這3 張票是否就是偵查卷第31、32頁上退票理由單上面所載
    的票？）是的。」、「（問：你不怕跳票嗎？）當時時間很
    緊，他在幾天之內利用言語就是說他第一張票在2 月5 日就
    到期了，我認為只有調借幾天沒有那麼嚴重，且整個裝潢工
    程1 百多萬元，金額離我裝潢的錢也不是很大，他也有提出
    保證我就相信他。」、「（問：剛才檢察官說你為何借給他
    ，你陳述被告有提出保證你就相信他，你說的保證是什麼？
    ）就是3 張票，且認為他在管委會任職，且他是我朋友的朋
    友我就相信他了。」、「（問：他除了給你3 張票之外，有
    無額外給你什麼承諾或者做過什麼？）他讓我覺得這個票是
    真的，是他的客戶給他的，在我聯絡不到他之後我去高雄銀
    行調出這3 張票的開票的人我才知道這3 張票都是專門開芭
    樂票的人開的，我才知道他是騙我的，因為他那時候跟我說
    這3 張票是鐵票。」、「（問：你借錢給被告主要是他很關
    心你或者是因為那3 張票？）有幾個原因，因為本身就有裝
    潢款要陸續付給他，另外他說調錢是要付裝潢工人的年終獎
    金，然後再有就是說基於友情覺得他可以信賴，另外他有給
    我客票作為擔保，讓我有錯誤的感覺是3 張票是真的且不會
    跳票。」等語（見原審卷第64、69至70頁），參以被告交付
    告訴人之如附表二編號1 至3 之3 張支票發票日為94年2 月
    5 日、94年2 月20日、94年2 月17日，而94年農曆正月初一
    為2 月9 日，堪信告訴人上開之證述為真，被告雖辯稱其是
    因開店才向告訴人借款，但被告與告訴人是經由朋友介紹而
    認識，彼此關係並不密切，此經告訴人陳明在卷（見原審卷
    第65至66頁），被告若非以告訴人上開證述之事為由，告訴
    人實無理由借款予被告；而由告訴人所述被告借款時曾提出
    如附表二編號1 至3 之3 張支票作為擔保，其因相信被告該
    等支票必會兌現才借款予被告，此種說法顯與一般常情相符
    ，故告訴人之說詞應堪採信。
  (四)而被告為向告訴人借款所提出作為擔保之3 張支票，於發票
    日屆至時全部因存款不足而退票，此有告訴人所提之退票理
    由單附於偵查卷可稽（見偵查卷第31至32頁）；且由告訴人
    於偵查中所提出之如附表二編號1 至3 之3 張支票之發票人
    第一類票據信用資料查覆單（見偵查卷第34至36頁）可知，
    該3 張支票退票時因存款不足退票金額最少者達1 千5 百多
    萬元，退票張數為72張（發票人為光眼科技有限公司），其
    次為5 千4 百多萬元，退票張數為315 張（發票人為許新原
    ），最多者為1 億1 千3 百多萬元，退票張數為457 張（發
    票人為檒典國際有限公司），且後2 個支票存款帳戶並均係
    於94年2 月18日同日列為拒絕往來戶，及被告交予告訴人用
    以換回上開3 張支票之如附表二編號4 之支票（發票人為延
    展國際有限公司），其因存款不足退票金額為5 千7 百多萬
    元，退票張數為212 張（見偵查卷第37頁），故由該四張支
    票有上述多張同時退票及退票金額甚為龐大之性質，可知該
    等支票顯即係一般俗稱「芭樂票」之專門賣予他人任意填載
    金額之空白支票，且此應係被告自己以購買或其他不明方式
    自年籍姓名不詳之成年人處取得，否則豈可能被告交付予告
    訴人之4 張客票恰好均是俗稱之「芭樂票」？被告除自己已
    無支付能力而需向告訴人借款外，竟拿隨時可能退票之支票
    向告訴人借款取得170 萬元，其借款時顯即有不法所有之意
    圖並以誆稱支票是鐵票及利用為告訴人承攬房屋需錢支付年
    終獎金等詐術而為借款，告訴人其後於發票日屆至時提示該
    等支票果遭以存款不足而退票，被告此部分行為亦已構成詐
    欺取財罪無疑。
  (五)被告雖辯稱伊是向告訴人借款後，因伊有贏地下期指，從地
    下期指盤口處取得該如附表二編號1 至3 之3 張支票後才交
    給告訴人云云，除依上述被告與告訴人關係既非深厚，被告
    卻稱告訴人是先借款後伊才拿支票予告訴人作擔保，此種說
    詞顯有違常情外，若被告真係玩地下期指而贏得財物，以地
    下期指係非法賭博情形，盤口隨時可能會被查獲、或與人對
    賭等各種原因隨時可能逃匿無蹤或失聯等，被告若真贏得24
    5 萬餘元之地下期指，豈有可能僅任意收受來路不明、其後
    果真3 張支票全數退票之芭樂票？故被告之辯解顯與常理不
    符，委不足採信。
  (六)被告另稱若伊最初取得之50萬元是工程訂金及伊真係基於詐
    欺意圖詐騙告訴人50萬元，為何伊會匯還告訴人7 萬元？及
    該裝潢工程尚未完成任何估價簽約之程序，豈有收受款項可
    能？及證人蘇俊吉亦稱除被告代轉交之2 張支票外其餘款項
    皆由其向告訴人申領，告訴人與蘇俊吉所簽合約內有被告本
    名，告訴人卻稱其於94年6 月才知悉被告本名，何以於94年
    2 月之合約會有被告本名在內？倘若50萬元係被告以裝潢名
    義欺騙告訴人，告訴人為何又事後再借予被告170 萬元？及
    若非債務關係，告訴人何需要求被告簽立本票以為憑證？若
    被告有詐欺故意，何需於客票未兌現後，另行簽發本票予告
    訴人等，辯稱其無詐欺之意圖及行為云云。惟查被告固曾於
    收受50萬元後，應告訴人要求匯款7 萬元還予告訴人，但如
    上所述被告其後又以要發年終獎金為由向告訴人借款，故被
    告雖曾匯款還予告訴人7 萬元，但此顯係為取得告訴人之信
    任而故意匯還少部分金錢，實不影響被告之前及嗣後詐欺犯
    行之認定；另被告以裝潢名義向告訴人取得之50萬元既係頭
    期款，則告訴人縱使當時未與被告訂約即行支付，此並不違
    背常理，亦無礙於被告詐欺犯行之成立，更且由證人蘇俊吉
    上述證詞亦可知於丈量時被告顯然有故意讓告訴人誤會蘇俊
    吉為被告員工之意，價錢方面一開始也是被告與告訴人討論
    ，是被告很少出面後蘇俊吉才與告訴人聯絡，且告訴人縱曾
    於94年農曆年前借款17 0萬元予被告，但當時告訴人顯然尚
    不知其之前所交付之50萬元係被告以裝潢名義所為詐騙，則
    告訴人曾借款170 萬元予被告，並無礙於被告先前取得50元
    部分構成詐欺犯行之認定；至於被告事後願意再簽立本票予
    告訴人及告訴人願意收受本票等，均係在被告詐欺行為之後
    ，縱被告有簽發本票及告訴人有收受本票，但告訴人當時目
    的只在減少損失，其願收受被告本票再予被告一次機會，實
    與事理無違，而被告藉簽發本票機會冀望拖延時間甚至告訴
    人能不提出告訴，均與被告在此之前已成立之犯罪無關，足
    見被告上開辯解，無非事後卸責之詞，均無可採。本件事證
    明確，被告犯行洵堪認定，應予依法論科。
三、按被告犯詐欺取財罪後，刑法部分條文業經修正並於95 年7
    月1 日施行，修正後刑法第2 條第1 項之規定，係規範行為
    後法律變更所生新舊法律比較適用之準據法，於修正後刑法
    施行後，應適用新法第2 條第1 項規定之從舊從輕之原則為
    比較，適用最有利於行為人之法律。比較時應就罪刑有關之
    共犯、未遂犯、想像競合犯、牽連犯、連續犯、結合犯，以
    及累犯加重、自首減輕暨其他法定加減原因（如身分加減）
    與加減例等一切情形，綜其全部罪刑之結果而為比較（最高
    法院95年度第8 次刑事庭會議決議參照）。又如涉及裁量權
    行使者，須於裁量行使時，方有比較適用問題，如易科罰金
    、易服勞役及保安處分之宣告等。故前述一般綜合罪刑之結
    果而為比較，以決定罪刑之適用時，不就易科罰金等列為比
    較，必須已決定為保安處分之宣告等，所處之刑得易科罰金
    或易服勞役時，始就各該緩刑等部分決定其適用標準，此部
    分得予割裂適用，是為例外。就易科罰金、易服勞役而言，
    則應依修正後刑法第2 條第1 項規定，分別適用最有利於行
    為人之法律（最高法院95年度台上字第5125號、5343號、61
    71號判決意旨參照）。經查：
  (一)刑法第339 條第1 項之詐欺取財罪，其法定本刑中關於罰金
    刑之規定，因刑法第33條第5 款業經修正，罰金最低額由銀
    元1 元提高為新台幣1,000 元以上，並以百元為單位，經新
    、舊法比較，新法並未有利於被告，仍應以行為時之刑法第
    33 條 第5 款規定有利於被告。
  (二)被告行為後，刑法第56條連續犯之規定業於94年1 月7 日修
    正公布刪除，並於95年7 月1 日施行，而刪除連續犯之規定
    ，雖非犯罪構成要件之變更，但顯已影響行為人刑罰之法律
    效果，自屬法律有變更，依新法第2 條第1 項規定，比較新
    、舊法結果，修正後之規定並非較有利於被告，是依刑法第
    2 條第1 項之規定，應適用行為時之法律，即應適用修正前
    刑法第56條連續犯之規定。
  (三)修正前刑法第47條原規定：受有期徒刑之執行完畢，或受無
    期徒刑或有期徒刑一部之執行而赦免後，5 年以內再犯有期
    徒刑以上之罪者，為累犯，加重本刑至2 分之1 ；修正後之
    規定為：受徒刑之執行完畢，或一部之執行而赦免後，5 年
    以內故意再犯有期徒刑以上之罪者，為累犯，加重本刑至2
    分之1 。並增列第2 項：第98條第2 項關於因強制工作而免
    其刑之執行者，於受強制工作處分之執行完畢或一部之執行
    而免除後，5 年以內故意再犯有期徒刑以上之罪者，以累犯
    論。該修正後累犯之規定，僅以故意再犯者為限，過失再犯
    者不與焉。被告係故意犯本件之罪，無論依修正前刑法第47
    條或修正後刑法第47條第1 項之規定均構成累犯，即無有利
    或不利之情形，於刑法修正施行後法院為裁判時，無庸為新
    、舊法之比較。個案如有其他應依刑法第2 條第1 項之規定
    為新、舊法之比較情形時，依綜其全部罪刑之結果而為比較
    後，整體適用法律（最高法院97年度第2 次刑事庭會議決議
    意旨參照）。
  (四)綜上所述，經綜合比較新、舊法之適用結果，以修正前刑法
    規定有利於被告，是應依刑法第2 條第1 項規定，整體適用
    修正前之刑法規定。
四、核被告所為，就以裝潢房屋為由向告訴人分別詐騙10萬元、
    40萬元（相差3 天以上時間已非密接，故不論以接續犯）及
    以芭樂票供作擔保向告訴人借款170 萬元部分，均係犯刑法
    第339 條第1 項之詐欺取財罪，被告先後3 次詐欺取財犯行
    ，時間緊接，罪名與犯罪構成要件相同，顯係基於概括犯意
    為之，應依修正前刑法第56條連續犯之規定論以一罪，並依
    法加重其刑。公訴意旨認被告僅有連續2 次詐欺取財犯行，
    尚有未恰，應予指明。被告前於89年間因重利罪，經臺灣高
    雄地方法院判處有期徒刑4 月確定，甫於89年6 月7 日易科
    罰金執行完畢，有臺灣高等法院被告前案紀錄表在卷可稽，
    其於執行完畢5 年內，故意再犯本件有期徒刑以上之罪，為
    累犯，應依修正前刑法第47條規定加重其刑。被告有2 種以
    上刑之加重事由，應依法遞加之。
五、原審認被告犯罪事證明確，而予依法論科，固非無見。惟查
    ：(一)按刑法第201 條第1 項之偽造有價證券罪，係以無制作
    權之人，冒用他人名義簽發為要件，倘行為人係基於本人之
    授權，或其他原因而有權簽發，即與無權制作而制作之偽造
    行為不同，自不能論以偽造有價證券罪（最高法院89年台上
    字第2176號判決意旨參照）；又按署名，以證明其主體之同
    一性為已足，並不以簽署姓名為必要，即用化名、代名、偏
    名、筆名或僅簽名字，亦無不可。因之行為人如以其偏名為
    法律行為，苟其偏名，係行之有年，且為社會上多數人所知
    ，則該偏名已足以證明其主體之同一性，該行為人即無偽造
    他人名義之犯意（最高法院88年台上字第751 號判決意旨參
    照）。本件被告於偵查、原審及本院審理中均坦承有以「馮
    有彬」名義開立系爭附表一所示之本票，惟辯稱「馮有彬」
    係其對外使用之別名等語。經查被告雖以「馮有彬」之名義
    開立上開本票，惟於其上蓋有自己之署押，並記載當時高雄
    縣鳥松鄉○○路81之11號3 樓住處之地址於上揭本票，且未
    曾否認系爭本票確為其本人所簽發，並自負發票人之票據債
    務責任，告訴人亦肯認系爭本票確為被告本人所簽發，則系
    爭本票之記載事項，顯然足以表彰係被告本人所簽發之意旨
    ，而無誤認之虞，是被告所辯無偽造有價證券之故意等語，
    尚非不足採信。被告又舉證人即其前妻丙○○於本院到庭證
    稱：從93年至97年5 月27日判決離婚為止，婚姻關係存續中
    均稱呼被告為「彬哥」，即「馮有彬」的意思，知道被告本
    名為「甲○○」，也有人叫被告為「馮有彬」，但沒聽過有
    人叫被告「甲○○」等語（見本院卷第64至66頁）；告訴人
    於原審審理時亦證稱：「（問：你的朋友介紹你認識被告的
    時候，他是如何介紹被告的？）我的朋友說他叫『馮有彬』
    ，是我朋友在鳥松鄉的鄰居，並且被告當時是有在管委會任
    職。」、「（問：被告如何自我介紹的？）他說他叫『馮有
    彬』他是做工程的人。」、「（問：你朋友介紹被告給你認
    識的時候說被告叫『馮有彬』」，有無說被告還有其他的稱
    呼？）沒有，他在大樓的任職也是以『馮有彬』來登記。」
    、「（問：被告有無用『馮有彬』的名義匯錢到你高雄的帳
    戶？）有。」等語（見原審卷第65、69、81頁）；另證人蘇
    俊吉於原審審理中亦證稱：「（問：你認識被告的時候，是
    否知道他叫什麼名字？）『馮有彬』。」、「（問：是否從
    一開始你們就叫他『馮有彬』？）是的。」等語（見原審卷
    第75至76頁），足見渠等從認識開始，被告即使用「馮有彬
    」名義與之交往，核與被告所辯：「馮有彬」是我使用多年
    的名字，我曾任職住處大樓管委會委員，也是以「馮有彬」
    名義登記等情相符，益徵被告所辯以「馮有彬」名義簽發上
    開系爭本票，並無欺瞞告訴人之意思云云，應堪予採信。至
    本院函請被告原住社區「澄清湖第一景社區管理委員會」提
    供93年至94年該社區管理委員會委員名冊影本，供本院參酌
    ，因該社區未為回覆，本院認從上開證人之陳述，已足認被
    告所辯是否可採，故無上開資料回覆，並不影響本院之認定
    ，附此敘明。從而，告訴人既與被告認識，僅不知被告之真
    實姓名，被告縱或為隱匿自己之真名、身分，或為其他原因
    ，而蓄意在上開系爭本票上為上述之記載，然被告使用之「
    馮有彬」別名，既已行之多年，且為社會上多數人所知，是
    該別名自足以證明其主體之同一性，故被告上開所為應不構
    成偽造有價證券罪。公訴人亦未對被告起訴涉有偽造有價證
    券罪嫌，原審不察，逕對被告以偽造有價證券罪相繩，顯有
    未當。(二)被告行為後，與罪刑有關之刑法第47條累犯之規定
    業已修正，修正後累犯之規定，僅以故意再犯者為限，過失
    再犯者不與焉。被告係故意犯本件之罪，無論依修正前刑法
    第47條或修正後刑法第47條第1 項之規定均構成累犯，即無
    有利或不利之情形，於刑法修正施行後法院為裁判時，無庸
    為新、舊法之比較。個案如有其他應依刑法第2 條第1 項之
    規定為新、舊法之比較情形時，依綜其全部罪刑之結果而為
    比較後，整體適用法律，已如前述。本件因有其他應依刑法
    第2 條第1 項之規定為新、舊法之比較情形，依綜其全部罪
    刑之結果而為比較後，認整體適用修正前之刑法規定，自應
    依修正前刑法第47條規定論以累犯。原判決認「本件被告所
    犯係屬故意犯罪，不論依新法或舊法均構成累犯，故應適用
    裁判時刑法之規定。」所持法律見解亦有未合。(三)被告有連
    續犯及累犯2 種以上刑之加重事由，應依刑法第70條規定，
    遞加之。原判決既認被告連續犯詐欺取財罪及累犯，均應依
    法加重其刑，卻漏未遞加其刑，亦有未恰。被告上訴意旨，
    否認全部犯罪，指摘原判決不當，雖非有理由，惟原判決既
    有上開可議之處，仍屬無可維持，應由本院將原判決予以撤
    銷改判。審酌被告為先向告訴人詐騙財物50萬元，竟以偽稱
    要為告訴人新屋裝潢及簽發本票方式，持以向不知情之告訴
    人行使以取得告訴人信任，其後又以需款支付裝潢工人年終
    獎金為由，以俗稱之「芭樂票」向告訴人調現，而於案發後
    ，即躲避無蹤，雖經告訴人查得其真實身分後才願出面，卻
    仍以各種理由飾詞狡辯，迄今未與告訴人和解賠償告訴人損
    失，犯後態度不佳等一切情狀，量處有期徒刑2 年，以資懲
    儆。另被告所犯詐欺取財罪，雖其犯罪時間在中華民國96年
    4 月24日以前，惟因其宣告刑已逾有期徒刑1 年6 月，不合
    中華民國96年罪犯減刑條例第3 條第1 項第15款減刑之要件
    ，自無法依該條例為減刑之諭知，併予敘明。
六、據上論結，應依刑事訴訟法第369 條第1 項前段、第364 條
    、第299 條第1 項前段，刑法第2 條第1 項前段、第339 條
    第1 項、修正前（下同）刑法第47條、第56條，刑法施行法
    第1 條之1 ，判決如主文。
本案經檢察官陳宗吟到庭執行職務。
中    華    民    國    97    年    7     月    30    日
                  刑事第九庭    審判長法  官  莊秋桃
                                      法  官  謝宏宗
                                      法  官  裕斗
以上正本證明與原本無異。
本判決不得上訴。
中    華    民    國    97    年    7     月    30    日
                                      書記官  張宗芳
附錄本判決論罪科刑法條：
《中華民國刑法第339條》
意圖為自己或第三人不法之所有，以詐術使人將本人或第三人之
物交付者，處5 年以下有期徒刑、拘役或科或併科1 千元以下罰
金。
以前項方法得財產上不法之利益或使第三人得之者，亦同。
前二項之未遂犯罰之。
附表一：被告以「馮有彬」名義所簽發之本票
┌──┬───┬────┬───┬───┬────┬──────┐
│編號│ 票號 │ 發票日 │面額  │受款人│ 到期日 │   發票人   │
├──┼───┼────┼───┼───┼────┼──────┤
│ １ │379138│93年12月│10萬元│空白  │空白    │被告以「馮有│
│    │      │5日     │      │      │        │彬」名義發票│
│    │      │        │      │      │        │            │
├──┼───┼────┼───┼───┼────┼──────┤
│ ２ │379139│93年12月│40萬元│空白  │空白    │被告以「馮有│
│    │      │10日    │      │      │        │彬」名義發票│
│    │      │        │      │      │        │            │
└──┴───┴────┴───┴───┴────┴──────┘
附表二：被告為向告訴人借款等前後所交付之四張支票
┌──┬────┬────┬───┬──────┐
│編號│ 票號   │ 發票日 │面額  │   發票人   │
├──┼────┼────┼───┼──────┤
│ １ │0000000 │94年2月5│117萬 │許新原      │
│    │        │日      │元    │            │
│    │        │        │      │            │
├──┼────┼────┼───┼──────┤
│ ２ │0000000 │94年2月 │72萬元│光眼科技有限│
│    │        │20日    │      │公司        │
├──┼────┼────┼───┼──────┤
│ ３ │0000000 │94年2月 │56萬  │檒典國際有限│
│    │        │17日    │5000元│公司        │
├──┼────┼────┼───┼──────┤
│ ４ │0000000 │94年3月 │298萬 │延展國際有限│
│    │        │20日    │7000元│公司        │
└──┴────┴────┴───┴──────┘


司法院資訊處製作；財團法人民間司法改革基金會備份。
